最高法院刑事判決　　　　　　一○○年度台上字第一五五○號
上　訴　人　台灣高等法院檢察署檢察官　　　　　　
上　訴　人　
即　被　告　李競順
選任辯護人　謝志嘉律師
上列上訴人等因被告妨害性自主案件，不服台灣高等法院中華民
國九十八年十月二十三日第二審判決（九十八年度上訴字第六二
六號，起訴案號：台灣新竹地方法院檢察署九十六年度偵字第二
七三一號），提起上訴，本院判決如下：
    主  文
上訴駁回。
    理  由
一、李競順上訴（對心智缺陷人犯強制性交罪）部分：
按刑事訴訟法第三百七十七條規定，上訴於第三審法院，非以判
決違背法令為理由，不得為之。是提起第三審上訴，應以原判決
違背法令為理由，係屬法定要件。如果上訴理由書狀並未依據卷
內訴訟資料，具體指摘原判決不適用何種法則或如何適用不當，
或所指摘原判決違法情事，顯與法律規定得為第三審上訴理由之
違法情形，不相適合時，均應認其上訴為違背法律上之程式，予
以駁回。本件原審經審理結果，認為上訴人即被告李競順對心智
缺陷之被害人乙女（姓名、年籍均詳卷）犯強制性交罪之犯行明
確，因而維持第一審論處被告對心智缺陷人犯強制性交罪刑（處
有期徒刑八年）之判決，駁回被告此部分在第二審之上訴，已詳
敘其調查、取捨證據之結果及憑以認定犯罪事實之心證理由。從
形式上觀察，並無違反經驗、論理法則或其他足以影響判決結果
之違法情形存在。被告上訴意旨略稱：(一)依被告歷次陳述、財團
法人天主教○○仁○醫院（下稱仁○醫院）（九七）○仁醫病字
第五三一號函、內政部警政署刑事警察局民國九十六年三月十九
日刑醫字第○九六○○二六五五一號鑑驗書可知，被告當天確因
酒醉失態，在被害人客廳及房間內，擁抱被害人，並摸其胸部、
大腿處，惟無以手指及性器官插入被害人性器官，而為強制性交
之行為。因若當天被告有用手打被害人嘴巴，且一直毆打．則被
害人嘴部或身體焉能毫髮無傷。且被告未射精，而現場亦無若何
殘留之體液或衛生紙，如何證明有強制性交，至多僅是涉犯猥褻
罪而已。九十六年四月十七日之警詢筆錄雖載有「我有用右手中
指稍微插入其陰部」云云，但經原審勘驗前述筆錄錄音帶結果，
被告在警詢時，未陳述「用手中指稍微插入其陰部」等情在卷。
且被告亦否認有將手指插入被害人之陰部，原判決竟仍認定被告
曾強行以手指及其性器官進入被害人之性器官，對被害人強制性
交得逞，核其認定之事實與所採用之證據及認定之理由，不相適
合。證人丙女（姓名、年籍均詳卷）與被害人，係屬姑嫂至親，
其證言難免有偏頗之虞。且丙女證詞與被害人之供述，彼此又互
有出入，不足採信。不能憑其轉述被害人所謂「當天被告尿尿的
地方有碰我或插入我尿尿的地方」等傳聞證詞，資為對被告論處
加重強制性交罪之唯一證據。仁○醫院急診護理評估紀錄及急診
室留觀紀錄記載略以：「病患主訴其兄嫂訴發現病人與鄰居沒穿
褲子；病人主訴鄰居有摸其胸部或臀部」，而無被害人及其兄嫂
主訴曾被強制性交，則被害人陰道口下之表皮淺層撕裂傷，究否
係案發當天下午，被外力摩擦所致，或被害人究否受外力干擾，
始指訴被告性侵害，均不能無疑。被告有無性能力，為其是否構
成加重強制性交罪之關鍵。惟此部分既尚未明瞭，即與未經調查
無異，原審未依職權函請專業醫療機構或學術機構對被告是否具
有性能力，能否勃起，予以鑑定，即遽予判決，仍屬應於審判期
日調查之證據未予調查之違法云云。惟查：證據之取捨及其證明
力之判斷與事實之認定，俱屬事實審法院自由判斷裁量之職權，
此項自由判斷職權之行使，倘不違背客觀存在之經驗法則及論理
法則，即難任憑己意，指摘為違法，而據為第三審上訴之適法理
由。且法院憑以認定犯罪事實之證據，並不悉以直接證據為限，
即綜合各種直接、間接證據，本於推理作用，為其認定犯罪事實
之基礎，並非法所不許。又證人之陳述，雖前後稍有差異或彼此
矛盾，事實審法院並非不得本於經驗及論理法則，斟酌其他情形
，作合理之比較，定其取捨，非謂其中一有不符，即應全部不予
採信。原判決採納被害人於偵查及第一審所證「被告用手指摸其
洞洞的地方」、「被告尿尿的地方有進入其尿尿的地方」、「我
有用手推被告，說不行，被告就說要打我頭」之指證；證人丙女
證述其返家時，目睹被告下半身未著褲子自其住處衝出，並倉促
騎腳踏車離開，其問當時亦未穿褲子之被害人是何人所為，被害
人稱是被告之證詞，並綜合卷內記載被害人為中度智能障礙人之
中華民國身心障礙手冊、○○療養院九十七年三月二十一日○療
醫字第○九七○○○一八三五號函及附件精神鑑定報告書，暨仁
○醫院受理疑似性侵害事件驗傷診斷書及病例摘錄表所載：「被
害人外陰部陰道口下一處表皮淺層撕裂傷，傷口長約零點五公分
，為一新傷，時間約一至二日內，此傷口應不是本身運動造成的
，有可能是外物磨擦所致」等之證據資料；再審酌被告於警詢時
坦承有脫去自己及被害人之外褲及內褲，撫摸被害人下體之事實
，詳加研判，認定被告對心智缺陷人犯強制性交罪等情；復說明
被告所辯：「並未以手指及性器官進入被害人之下體」云云，如
何係卸責之詞，不可採信；而丙女與被害人就細節部分縱有前後
不一致之證述，亦不影響本件犯罪事實之認定等旨，係合乎推理
之邏輯規則，尚非原審主觀之推測，核與經驗及論理法則並不相
違背，且非僅憑被害人之單一證言，即為被告不利之認定，亦難
認有何採證及證據上理由矛盾之違法情事。而被告雖否認有上述
犯行，但原審已依上述證據認定其有此事實，不能僅因其否認犯
罪，即妄指原判決調查職責未盡。又依仁○醫院被害人之護理評
估紀錄中病患主訴記載：「rape其兄嫂訴發現病人與鄰居沒穿褲
子；鄰居有摸其胸部與臀部」，其所載之「rape」即表示當時記
錄人員已由被害人處瞭解本件係「強制性交」事件，至被害人當
時雖僅陳述「鄰居有摸其胸部與臀部」，然被害人屬中度智能障
礙之人，表達能力有限，參以當時亦非就案發經過為詳細之說明
，自難憑此即認被告未為上開犯行，亦難認原審有認定事實與所
採用之證據不相適合之違法。另與被害人有親友關係之證人所為
證言是否可信，均不外證據證明力之問題，審理事實之法院依調
查所得心證予以採用，苟與證據法則無違，即非法所不許，本案
丙女雖為被害人之兄嫂，然原判決就其所為證言，已說明採用之
理由，亦核與證據法則尚無違背。再者，本件並非案發當時即行
送醫採取檢體，而係隔日始行至醫院驗傷採證，且被告亦否認有
在被害人體內射精，是本件縱未採得被告體液或未於被害人陰道
發現被告精子細胞，於被告上述犯罪之成立不生影響；而被害人
臉部或身體表面有無受傷、現場有無扣得衛生紙，亦與被告有無
上揭犯行並無必然之關聯性，難謂有判決理由矛盾、採證不當之
違法而得執為上訴第三審之理由。又被告於警詢時，確曾一度供
稱：「（問：用指頭跟她插進去是嗎？）嗯，一點點而已」、「
（問：你有用手插進去嗎？）有啦，有插」、「指頭伸一小截進
去（被害人陰道）而已」等語（見原審卷第二三八至二四一頁反
面之勘驗筆錄），原判決參酌被害人之證述，因認被告有以手指
插入被害人陰道，亦無違法可言。另被告於原審最後審判期日調
查證據完畢開始辯論前，審判長問被告及其辯護人最後尚有何證
據請求調查，被告及其辯護人均答稱：「無」，亦未聲請原審就
被告之性能力為如何之調查（見原審卷第二五八頁）。而本院為
法律審，被告在本院又為此爭執，自非第三審上訴之適法理由，
亦難認有何應於審判期日調查之證據未予調查之違法。依上揭說
明，被告關於對心智缺陷人犯強制性交罪部分之上訴，為違背法
律上之程式，應予駁回。
二、檢察官上訴（被告被訴於九十三年間對被害人強制性交）部
分：
本件檢察官上訴意旨略稱：被害人屬中度智能障礙者，其對數字
無概念、定向感差，甚至不知其受測時之日期、時間及地點等，
則其於第一審接受交互詰問時，受限其陳述能力，造成回答之地
點有所差異，原可理解，是否得與一般心智正常之證人其證述前
後不一遂認為有瑕疵，等同視之？加以第一審法院詰問時，距九
十三年間已有四年之久，已無從期待心智正常之人能一字不漏完
全轉述先前所證述之內容，又如何能強要心智有缺陷之被害人可
清楚記憶？故原判決以被害人之陳述，就受害地點及方式前後有
不符，即為其證詞不予採酌之認定，難謂無違證據法則。(二)被害
人既證稱被告於九十三年間多次以手或尿尿地方碰伊尿尿地方，
其所謂受害地點有被害人或被告客廳、暨受害方式有脫褲子及隔
著褲子摸等不同，究竟係因多次遭受侵害，而各次侵害地點及侵
害方式有異，致其陳述之內容不同？抑或純屬被害人陳述不一致
？原審未再調查究明，徒以被害人就受害地點及受害方式之陳述
內容有異，即為有利於被告之認定，亦難謂無應調查之證據未予
調查兼判決理由不備之違法。(三)被害人於檢察官偵訊及第一審審
理時，均證稱九十六年二月一日以前，被告亦有多次撫摸其胸部
及尿尿的地方，並稱係被告摸過伊「奶」硬硬的，伊才跟媽媽講
等各節不移，甚至提示偵訊娃娃，被害人指出遭撫摸之部位仍相
同。再觀卷附馬偕紀念醫院○○分院所檢送被害人之病歷資料記
載，被害人之胸部腫瘤早於九十三年六月四日已在馬偕醫院○○
分院施行手術切除，顯然被告於案發前即知被害人胸部長有腫瘤
之事。則被害人就前揭基本事實之陳述既屬一致，其指稱在九十
三年間亦遭性侵害之事，是否全然無據？殊值商榷。(四)原判決認
定，依被害人之證述，或可認被害人胸部之腫塊係因被告之觸摸
而知悉，但無法證明被告於九十三年間有違反被害人意願而強制
性交之情形等語。但若認定被告僅撫摸被害人之胸部（否則無所
謂觸摸而知悉聲請人胸部有腫塊之事），並未有性交，因其所認
定之事實，與起訴之基本社會事實大致相同，僅法律之評價有異
，法院即應依上述規定逕予變更檢察官起訴法條，而改依加重強
制猥褻罪或乘機猥褻罪論科，要難以無法證明被告有被訴之犯罪
事實即逕予諭知無罪。原判決此部分亦有判決適用法則不當兼不
適用法則之違法云云。惟查：本件原判決引用第一審判決記載之
理由，以公訴意旨略以：被告見中度智能障礙之被害人弱智可欺
，竟基於強制性交之犯意，自九十三年某不詳時間起，在不詳地
點，不顧被害人之反對及推打，強行以手指及其性器官進入被害
人之性器官，對被害人強制性交得逞，因認被告另涉有刑法第二
百二十二條第一項第三款之加重強制性交罪嫌云云，而公訴人認
被告涉有本件犯嫌，無非以被害人之單一指訴為據。然經原審比
較被害人前後之證詞，被害人受害之時間，應係九十三年間；而
受害地點，或為被告家之客廳，或為被害人家之客廳，顯然互相
矛盾；再受害方式，或稱脫被害人褲子後用手摸其性器官，或稱
隔著褲子摸性器官，前後證述不一。從而，原審以被害人之陳述
顯然前後不一，究在何地點、如何受害均不明，難為被告不利之
認定。又被害人固為中度智能障礙之人，然對被告有罪之證明並
不因被害人為中度智能障礙之人而減低。被害人就與犯罪有關之
重要事項如地點、方式既有上開矛盾及證述不一之情形，其證詞
即有明顯瑕疵，參以無其他證據證明其指訴是否與事實相符，自
難使法院達超越合理之懷疑之有罪確信。此外，依被害人之證述
，或可認定其胸部之腫瘤係因被告之觸摸而發現，然此事實亦不
足認定被告於九十三年間有違反被害人意願而以手指及其性器官
進入被害人之性器官，因而維持第一審諭知被告此部分無罪之判
決，駁回檢察官在第二審之上訴，從形式上觀察並無違背法令之
情形。且按告訴人之指訴必無瑕疵可指，復須佐以其他積極證據
認與事實相符，始得採為認定被告有罪之證據。本件既查無積極
證據可佐被害人指訴被告有此部分強制性交犯行之真實性，自難
單憑被害人之指訴，遽令其負該罪責，原判決維持第一審無罪之
判決，經核與證據法則無違。又刑事訴訟法第三百條規定有罪判
決，得就起訴之犯罪事實，變更檢察官所引應適用之法條者，係
指法院在事實同一之範圍內，不變更起訴之犯罪事實，亦即在不
擴張、減縮或變更原訴之原則下，於不妨害基本社會事實同一之
範圍內，得自由認定事實，適用法律。若法院於審理後所認定之
事實，與檢察官原先起訴之事實，二者之基本社會事實不同者，
即無適用上述規定逕行變更起訴法條改判之餘地。起訴意旨指被
告強行以其手指及其生殖器（即性器）插入被害人之性器官（陰
道），而為強制性交得逞（見第一審卷第一頁之起訴書），認被
告此部分所為涉犯刑法第二百二十二條第一項第三款之加重強制
性交罪嫌。而本件縱如檢察官所稱原審認定被告有撫摸被害人之
胸部，而對被害人為猥褻之行為屬實，亦與檢察官所起訴之基本
社會事實（被告以其性器插入被害人陰道內之性交行為部分）並
不相同，該部分自無逕依上開規定變更起訴法條改判之餘地。檢
察官上訴意旨徒以被告有於九十六年二月一日之強制性交犯行，
即認被害人指訴被告於九十三年間亦有強制性交犯行為可信，已
與證據法則不合，且係對原審採證認事之適法職權行使，為任意
之指摘，復未依卷內資料具體指摘原判決有何應調查而漏未調查
之證據，均非適法之第三審上訴理由。至被告於九十三年間有無
違反被害人意願而撫摸被害人胸部之強制猥褻行為，因該部分事
實並未起訴，原審未予審判，亦無不合。其餘上訴意旨對原判決
究竟如何違背法令，亦未依卷內訴訟資料為具體之指摘，徒憑己
見，就屬原審採證認事職權之適法行使，及原判決已經調查說明
之事項，任意指摘為違法，或重為單純事實之爭執，自不足據以
辨認原判決已具備違背法令之形式要件。應認檢察官此部分之上
訴不合法律上之程式，併予駁回。
據上論結，應依刑事訴訟法第三百九十五條前段，判決如主文。
中    華    民    國  一○○  年    三    月  三十一  日
                      最高法院刑事第八庭
                          審判長法官  花  滿  堂  
                                法官  黃  正  興  
                                法官  洪  昌  宏  
                                法官  徐  昌  錦  
                                法官  王  聰  明  
本件正本證明與原本無異
                                      書  記  官  
中    華    民    國  一○○  年    四    月    六    日
                                                      Q